【裁判字號】    95,金訴,13
【裁判日期】    950928
【裁判案由】    洗錢防制法
【裁判全文】
臺灣臺中地方法院刑事判決              95年度金訴字第13號
公  訴  人  臺灣臺中地方法院檢察署檢察官
被      告  乙○○
上列被告因違反洗錢防制法案件，經檢察官提起公訴（95年度偵
緝字第942號），本院判決如下：
    主  文
乙○○幫助共同常業詐欺，處有期徒刑陸月。
    犯罪事實
一、乙○○因需錢孔急，向某位綽號「阿中」、真實姓名年籍不
    詳之成年男子借款，該成年男子即要求其提供郵局存摺、提
    款卡等為擔保，乙○○在可預見該成年男子刻意蒐集他人存
    摺使用，將可能藉由蒐集之存摺，遂行其詐欺取財犯罪之目
    的，而其發生並不違背自己本意的情況，基於幫助常業詐欺
    、掩飾因他人重大犯罪所得財物之不確定故意，於民國91年
    8月5日後至同年月29日間某日，在台中市○○路與中華路口
    ，將其於91年8月5日開立之台中文心路郵局帳號000000-000
    000號帳戶之存摺、印章及提款卡（含個人密碼），均交付
    予該成年男子，藉以取得新台幣（下同）2千元，而以此方
    式幫助該取得帳戶之人所組成之詐騙集團為常業詐欺犯行及
    掩飾因其等重大犯罪所得之財物，使偵查機關不易追查。而
    該取得帳戶者所組成之詐騙集團，自91年7月29日起，假藉
    「環球電訊公司」名義，發送中獎簡訊予當時任職「佛光山
    電視弘法基金會」之丙○○（法號：覺煌法師），待丙○○
    按該簡訊所留聯絡電話與之聯絡後，再由不詳人數之成年人
    所組成之集團成員陸續假扮「孫小姐」、「林課長」、「劉
    經理」、「後援會會長陳和鑫」、「香港總公司董事代表陳
    先生」及「金資中心張翔銘主任」等身份，利用電話聯絡方
    式，與丙○○及當時擔任「香海文化事業有限公司」會計之
    甲○○聯絡，對丙○○及甲○○2人佯稱：丙○○已幸運中
    獎，惟需繳交稅款、使用權利金、佣金及會員費，才可以領
    款等語，致丙○○及甲○○均陷於錯誤，信以為真，而依照
    該詐騙集團成員之指示，於91年8月28日以丙○○之名義，
    匯款150萬元至陳思中設於誠泰商業銀行永康分行帳號00000
    0000000帳戶內，該款項旋遭該集團成員以提款卡提領現金
    ，或以轉帳方式轉入其他人頭帳戶，其中20萬元於91年8月
    29日轉入乙○○之上開郵局帳戶內，旋遭提領一空。嗣因丙○○、甲○○陸續匯款達7千3百零50萬元，卻遲遲未取得中
    獎彩金，驚覺受騙，報警處理，始循線查知上情。
二、案經法務部調查局台北市調查處移送台灣台中地方法院檢察
    署檢察官偵查起訴。
    理    由
一、訊據被告乙○○固坦承上開帳戶存摺及提款卡均為其自行申
    請取得，其後遭他人作為向被害人丙○○、甲○○詐欺取財
    時，轉匯款所使用等情；惟矢口否認有何幫助洗錢及幫助常
    業詐欺之犯行，辯稱：其為向「阿中」借款2千元，經「阿
    中」要求，始開立上開郵局帳戶，交給「阿中」擔保還款用
    ，與「阿中」約定3日內會還款，還款時要取回帳戶，之後
    就找不到「阿中」了，並無幫助他人犯罪之意思云云。惟查
    ：上開被害人丙○○、甲○○遭詐騙匯款後，其中20萬元經
    由陳思中設於誠泰商業銀行永康分行帳號000000000000帳戶
    內匯入被告上開帳戶之事實，有丙○○匯款之台北國際商業
    銀行匯款回條聯、丙○○及甲○○匯款資金流向一覽表、上
    開郵局帳戶開戶資料及客戶歷史交易清單等在卷可稽（法務
    部調查局台北市調查處卷宗第35頁反面、第41-42頁、第
    106- 180頁），被告雖辯稱其提供該帳戶予「阿中」僅係為
    擔保借款云云，然依其供述，其與「阿中」間之金錢借貸既
    未約定利息計算方式、亦未約定還款期限甚至如何還款，顯
    異於常情；況郵局等金融機構之存摺、提款卡，其正常使用
    方式，僅係供存、提款用，存摺、提款卡本身並不具備交易
    上之經濟價值，僅因詐欺集團為免遭檢警查緝，並為使資金
    流向難以追查，而大量使用人頭帳戶，始造成買賣帳戶之社
    會異象時有所聞，若為擔保借款，被告應以書立借據或開立
    本票等有價證券之方式，才能確保債權人之債權，卻捨此不
    為，改以本不具經濟價值之郵局帳戶為擔保，其主觀上顯然
    知悉該銀行存摺、提款卡係供充作人頭帳戶使用，足見被告
    應有配合提供上開帳戶予詐欺集團使用，其有幫助他人犯罪
    之不特定故意至明。本件事證明確，被告犯行堪以認定。
二、論罪科刑部分：
  (一)查被告行為後，洗錢防制法第9條先於92年2月6日修正，同
    年8月6日施行，又於95年5月30日修正，並於同年7月1日施
    行；同法第2條則於92年2月6日修正，同年8月6日施行。被
    告行為時之該法第2條第1款、第2款乃分別規定「本法所稱
    洗錢，係指下列行為：一、掩飾或隱匿因自己或他人重大犯
    罪所得財物或財產上利益者。二、收受、搬運、寄藏、故買
    或牙保他人因重大犯罪所得財物或財產上利益者。」（該條
    於95年5月30日並未修正），又被告行為時之第9條第1項則
    規定「洗錢者，處5年以下有期徒刑，得併科新台幣3百萬元
    以下罰金。」；而現行該法第2條第1款、第2款乃規定「掩
    飾或隱匿因自己重大犯罪所得財物或財產上利益之行為。」
    、「掩飾、收受、搬運、寄藏、故買或牙保他人因重大犯罪
    所得財物或財產上利益之行為」，又現行同法第9條第1項、
    第2項則規定：「犯第2條第1款之罪者，處5年以下有期徒刑
    ，得併科新台幣3百萬元以下罰金。犯第2條第2款之罪者，
    處7年以下有期徒刑，得併科新台幣5百萬元以下罰金。」。
    換言之，修正前洗錢防制法規定，不論第1款或第2款情形，
    其法定刑均為5年以下有期徒刑，得併科新台幣3百萬元以下
    罰金；而修正後洗錢防制法，則就第2條第2款行為提高法定
    刑為7年以下有期徒刑，得併科新台幣3百萬元以下罰金。而
    本件被告所為，屬92年2月6日修正前洗錢防制法第2條第1款
    及修正後同法第2條第2款之行為，茲比較新、舊法結果，以
    舊法較有利於被告，應依刑法第2條第1項但書之規定，適用
    92年2月6日修正公布前之洗錢防制法第9條第1項規定；又被
    告乃係幫助上開年籍及人數不詳之成年人組成之詐騙集團，
    共同基於意圖為自己不法所有之犯意聯絡，以上開之方式為
    詐術，使被害人陷於錯誤，而將本人之物交付，且所詐得之
    總金額高達7千3百零50萬元，顯足恃以維生而以之為常業，
    是核被告所為，係犯刑法第30條第1項、第340條之幫助共同
    常業詐欺罪及92年2月6日修正公布前之洗錢防制法第9條第1
    項之洗錢罪。
  (二)被告與該詐欺集團之不詳人數之成年人間，就上開洗錢犯行
    ，具有犯意聯絡及行為分擔，為共同正犯。
  (三)被告幫助常業詐欺部分之犯罪，固未據公訴人於起訴書所犯
    法條內論及，惟起訴事實既已記載明確，且經公訴檢察官蒞
    庭時當庭更正，並與其餘部分犯罪為一行為觸犯二罪名之想
    像競合犯，自為本院審理論究之範圍。
  (四)被告基於幫助該詐欺集團人員共同犯罪，為幫助犯，依刑法
    第30條第2項之規定，按正犯之刑減輕之。
  (五)被告以一交付行為而觸犯上開二罪名，為想像競合犯，應從
    一重之幫助共同常業詐欺罪處斷。
  (六)又查被告行為後，刑法及刑法施行法業於94年2月2日經修正
    公布，並於95年7月1日施行，其中刑法第340條之常業詐欺
    罪業已刪除，而刑法第339條之普通詐欺罪，其法定本刑為5
    年以下有期徒刑、拘役或科或併科1千元以下罰金；而修正
    前之刑法第340條之常業詐欺罪其法定本刑為1年以上7年以
    下有期徒刑，得併科5萬元以下罰金。本件被告所為雖構成
    常業詐欺取財罪之幫助犯，然因詐欺取財行為有多次，依新
    法各別多次論斷詐欺取財之結果（即數罪併罰），其刑度顯
    較修正前刑法第340條常業詐欺取財罪為重，經比較新舊法
    結果，應依刑法第2條第1項之規定，適用有利於被告之法律
    ，即適用被告行為時之修正前刑法第340條之常業詐欺取財
    罪處罰。
  (七)爰審酌被告隨意提供其所有之帳戶存摺及提款卡等資料供他
    人非法使用，將助長社會犯罪風氣，並導致真正犯罪者逍遙
    法外，其行為殊屬不當，又被害人在財產上受有甚大損害，
    心理上亦受有相當之痛苦，及被告一再否認犯行之犯罪後態
    度，暨考量被告本身未實際參與本件詐欺取財之犯行，責難
    性較小等一切情狀，量處如主文所示之刑。
據上論斷，應依刑事訴訟法第299條第1項前段，92年2月6日修正
前之洗錢防制法第9條第1項，刑法第2條第1項、修正前刑法第30
條第1項、第2項、修正前刑法第340條、刑法第55條，判決如主
文。
本案經檢察官丁○○到庭執行職務。
中    華    民    國    95    年    9     月    28    日
                       刑事第二庭  審判長法  官  林清鈞
                                         法  官  林慧英
                                         法  官  陳姵君
右正本證明與原本無異。
如不服本判決，應於送達後十日內向本院提出上訴狀（須附繕
本），上訴於臺灣高等法院臺中分院。
                                         書記官  莊金屏
中    華    民    國    95    年    9     月    28    日
附錄論罪科刑法條
92年2月6日修正前之洗錢防制法第9條第1項：
犯第2條第1款之罪者，處5年以下有期徒刑，得併科新台幣3百萬
元以下罰金。
刑法第340條：
以犯第339條之罪為常業者，處1年以上7年以下有期徒刑，得併
科5萬元以下罰金。


司法院資訊處製作；財團法人民間司法改革基金會備份。
